臺灣高等法院高雄分院民事判決　　　　　　100年度訴字第9號
原　　　告　鄭炳江
訴訟代理人　洪士宏律師
訴訟代理人　李耿誠律師
被　　　告　蘇兩顧
上列當事人間請求損害賠償事件，原告於刑事訴訟程序（本院
100 年度上訴字第541 號），附帶提起民事訴訟（本院100 年度
附民字第32號），經本院刑事庭裁定移送，本院於100 年8 月9
日辯論終結，茲判決如下：
    主  文
被告應給付原告新台幣壹佰伍拾柒萬仟捌佰元及自民國一百年
四月二十一日起至清償日止，按週年利率百分之五計算之利息。
訴訟費用由被告負擔。
本判決於原告提出新台幣伍拾萬元或同額之銀行無記名可轉讓定
期存單為被告供擔保後，得為假執行。
    事 實 及 理 由
一、原告主張：被告為才正興股份有限公司（下稱才正興公司）
    負責人，於民國94年7 月1 日勞工退休金條例施行後，未依
    法提撥勞工退休準備金，為應高雄縣勞工局之查核，於97年
    5 月間要求員工辦理工作年資之結清，原告因此簽署年資結
    清協議書、收據等文件，並委由被告代為在台中商業銀行鳳
    山分行開立帳戶（下稱系爭帳戶），以供存入該結清金。被
    告竟未將系爭帳戶之存摺及印章交還原告，且未經原告同意
    ，於回覆高雄縣政府已給付員工結清金後，即於97年5 月26
    日至97年7 月7 日間分次以盜蓋原告印章於取款憑條之方式
    ，盜領系爭帳戶之結清金新台幣（下同）1,573,800 元，使
    原告受有損害，為此依侵權行為之法律關係請求被告賠償上
    開損害及自起訴狀繕本送達翌日起算之法定遲延利息。並陳
    明願以現金或銀行定存單供擔保請准宣告假執行。
二、被告則以：被告本無給付系爭結清金之真意，且帳戶實質上
    為被告所支配，原告亦無法領取，系爭帳戶之款項原告並未
    取得所有權，被告領款之行為，並未造成原告之損害。又給
    付勞工舊制結清金係才正興公司之義務，原告不符勞動基準
    法第53條自請退休之規定，不得請求領取舊制年資之退休金
    。才正興公亦停止提撥原告部分之退休準備金，勞工局已通
    知領回已提撥部分之款項等語置辯。聲明：原告之訴駁回。
三、不爭執事項：
  (一)被告於97年5 月23日匯款97萬2 千300 元進入系爭帳戶，旋
    於97年5 月26日、97年5 月27日、97年6 月2 日以蓋原告印
    章於取款憑條之方式各領出77萬2 千300 元、14萬2 千元、
    5 萬5 千元。
  (二)被告於97年6 月11日轉帳26萬4 千元進入系爭帳戶，旋於97
    年6 月12日以蓋原告印章於取款憑條之方式領出26萬元。
  (三)被告於97年6 月12日轉帳33萬7 千900 元進入系爭帳戶，旋
    於97年6 月16日、97年7 月7 日以蓋原告印章於取款憑條之
    方式各領出34萬元、4 千500 元。
  (四)被告自系爭帳戶共領取1,573,800 元。
四、原告主張：被告為才正興公司負責人，於94年7 月1 日勞工
    退休金條例施行後，未依法提撥勞工退休準備金，為應高雄
    縣勞工局之查核，要求員工辦理工作年資之結清，原告因此
    簽署年資結清協議書、收據等文件，並委由被告代為設立系
    爭帳戶，以供存入該結清金。被告未經原告同意，於97年5
    月26日至97年7 月7 日間分次以盜蓋原告印章於取款憑條之
    方式，盜領系爭帳戶之結清金1,573,800 元等語，業據提出
    與其所述相符之勞工保險被保險人投保資料表、年資結清協
    議書、收據為憑（刑事偵查卷4 至6 頁），被告對於以蓋原
    告印章於取款憑條之方式分次提領共1,573,800 元之事實，
    並不爭執。原告上開主張，應堪信實。至被告以前詞抗辯，
    有無理由，分別說明如下：
  (一)按本條例施行前已適用勞動基準法之勞工，於本條例施行後
    ，仍服務於同一事業單位而選擇適用本條例之退休金制度者
    ，其適用本條例前之工作年資，應予保留；第1 項保留之工
    作年資，於勞動契約存續期間，勞雇雙方約定以不低於勞動
    基準法第55條及第84 條 之2 規定之給與標準結清者，從其
    約定，勞工退休金條例第11條第1 項、第3 項定有明文。而
    該條第3 項之立法理由載明「依勞動基準法規定，勞工於退
    休或遭資遣時，雇主始有給付退休金或資遣費之義務，故不
    宜規定雇主於勞工選擇本條例之退休金制度時，應結清其年
    資。但如勞資雙方自行協商約定，勞動契約繼續存續，並先
    依勞動基準法規定結清保留年資者，不影響勞工之權益，應
    屬可行，爰為第三項規定」等語。換言之，勞工退休金條例
    施行後，勞工雖非退休或遭資遣，勞雇雙方仍得於勞動契約
    存續期間，約定以不低於勞動基準法第55條及第84條之2 規
    定之給與標準，結清勞工所保留適用勞動基準法之工作年資
    ，結清後該勞工年資自94年7 月1 日重新起算甚明。
  (二)依原告所簽署之「年資結算協議書」記載，原告與才正興公
    司係依勞工退休金條例結清舊制年資，原告自受僱日76年5
    月15日起至94年6 月30日止，年資共19年2 月；結清舊制年
    資金額計1,574,200 元，才正興公司應於30日內將款項存入
    系爭帳戶1 次給付之；及收據記載已收受上開款項等語無訛
    。足認才正興公司與原告上開協議係依勞工退休金條例第11
    條第3 項規定所為，於法並無不合。且該規定並不以勞工退
    休或遭資遣為前提，業如前述，是被告抗辯：原告不符勞動
    基準法第53條自請退休之規定，不得請求領取舊制年資之退
    休金云云，尚無足取。
  (三)又表意人無欲為其意思表示所拘束之意，而為意思表示者，
    其意思表示，不因之無效。但其情形為相對人所明知者，不
    在此限，民法第86條定有明文。被告為規避依舊制設立勞工
    退休準備金監督委員會專戶及足額提撥勞工退休準備金，乃
    向員工表示才正興公司財力不足，要求員工配合辦理工作年
    資之結清，而被告並無給付員工結清金之能力及真意，故預
    計先將金錢存入員工帳戶充當結清金後再行領回，以製造給
    付員工結清金之假象矇騙高雄縣政府。被告雖辯稱：事先均
    已獲得原告等員工同意將存入之結清金再行領回云云。查，
    被告涉嫌偽造文書等罪嫌刑事部分，經本院刑事庭以100 年
    度上訴字第541 號刑事判決判處被告罪刑確定在案，有本院
    依職權調閱上開刑事卷宗，查明屬實。於該案審理中，證人
    買聖雪證稱：（你知否公司會匯錢到你的帳戶？）我不知道
    ；（你的帳戶有無匯入款項？）不知道；（有無授權公司可
    從你的帳戶領錢？）我不知道公司會匯錢，也不知道公司會
    再把錢領出來；（當時被告如何表示？被告在會議上有無講
    什麼？）我只知道用舊制來結清年資這件事，但是詳細的情
    形我並不是很瞭解等語（刑事偵續卷第15頁、一審訴字卷第
    121 頁）；證人劉菊惠證稱：（你知否公司會匯錢到你的帳
    戶？）我不知道；（你的帳戶有無匯入款項？）不知道；我
    不知道依法公司要給我退休金；（公司有無提到希望勞工同
    意公司把這些錢領出使用？）我們當時協商之時不知道有這
    筆錢；（你剛才稱你知道結清舊制年資的性質及法律效果，
    是被告當初開會就說明清楚，還是你事後才知道？）我之後
    收到勞工局的回函，我才知道我有14萬的錢可以領等語（偵
    續卷第16頁、一審訴字卷第128 、131 、132 頁）；另原告
    亦證稱：（被告當時召集員工表示要大家配合結清舊制年資
    的時候，是如何表示？）被告說勞工局寄文件來，要公司將
    舊制結清，但他表示公司財力困難，要求員工把舊制結清，
    就這樣而已；（被告說公司財力有困難，有無要求你們放棄
    領取舊制結清的退休金？）沒有，他只有說要我們簽收據而
    已；（你當時瞭解結清之後有何法律效果？）資方當時沒有
    告訴我們結清以後的權利；（被告有無向你們表示將來會把
    一筆退休金存到你們的帳戶，然後再提領出來？）被告沒有
    等語（一審訴字卷第133 －135 頁）；依證人買聖雪、劉菊
    惠、原告上開證述內容均互核相符，足見被告要求員工辦理
    工作年資結清時，並未向員工告知結清金存入其等帳戶後將
    再行領回，亦未事先徵得員工同意，甚為顯明。而證人買聖
    雪、劉菊惠雖證稱有授權才正興公司處理結清帳戶內金錢等
    語，此乃證人買聖雪、劉菊惠個人主觀之判斷及權利行使，
    尚不得因此拘束原告，而認原告事先有同意被告將存入之結
    清金再行領出之情。被告既不能證明，其將系爭帳戶之款項
    領出，事先已得原告之同意，則依上開勞工退休金條例規定
    ，勞僱雙方既有權為此協議，則雙方達成合意時即發生約定
    之效力，才正興公司亦依約將款項匯入系爭帳戶，原告即取
    得該帳戶款項之所有權無訛。被告未經原告同意以盜蓋原告
    印章於取款憑條之方式，盜領系爭帳戶之款項，自屬不法侵
    害原告之權利甚明。則其抗辯其本無給付系爭結清金之真意
    ，且帳戶實質上為被告所支配，原告亦無法領取，原告未取
    得系爭帳戶之款項所有權云云，自無足採。
  (四)按因故意或過失，不法侵害他人之權利者，負損害賠償責任
    ，民法第第184 條第1 項前段定有明文。綜上，被告未得原
    告同意，以盜蓋原告印章於取款憑條之方式，盜領系爭帳戶
    之款項共1,573,800 元，侵害原告之權利既堪認定。則原告
    請求被告賠償該部分損害，自應准許。又勞工退休金條例第
    11條第3 項既授權勞僱雙方得協議結清舊制年資，該協議並
    無須經勞工局同意至明。是才正興公司於協議成立後，得以
    免除才正興公司依法應提撥原告該部分退休金準備金之義務
    及將來給付原告該部分年資之退休金義務，則其告知勞工局
    之行為，無非係表明已確實遵守勞工退休金條例規定所課公
    法上之義務而已。至被告於案發後藉故將才正興公司全部員
    工辭退或自行離職，致才正興公司目前並無員工，而無提撥
    包括原告在內之退休準備金，亦與原告是否因被告之行為受
    有損害無涉。
五、綜上所述，原告依侵權行為法律關係，請求被告給付1,573,
    800 元及自起訴狀繕本送達翌日即100 年4 月21日起至清償
    日止，按年息5%計算之利息，為有理由，應予准許。又原告
    陳明願供擔保，請准宣告假執行，經核並無不符，爰酌定相
    當擔保金額或同額之銀行無記名可轉讓定期存單宣告之。
六、據上論結，本件原告之訴為有理由，依民事訴訟法第390 條
    第2 項、第78條，判決如主文。
中    華    民    國  100     年    8     月    16    日
                            民事第五庭
                                審判長法官 簡色嬌
                                法      官 林紀元
                                法      官 陳真真
以上正本證明與原本無異。
如對本判決上訴，須於判決送達後20日內向本院提出上訴狀，其
未表明上訴理由者，應於上訴後20日內向本院提出上訴理由書（
均須按他造當事人之人數附繕本）。上訴時應提出委任律師或具
有律師資格之人之委任狀，並依附註條文規定辦理。如委任律師
提起上訴者，應一併繳納上訴審裁判費。
中    華    民    國  100     年    8     月    16    日
                                書  記  官 陳金卿
附註：
民事訴訟法第466 條之1 ：
對於第二審判決上訴，上訴人應委任律師為訴訟代理人，但上訴
人或其法定代理人具有律師資格者，不在此限。
上訴人之配偶、三親等內之血親、二親等內之姻親，或上訴人為
法人、中央或地方機關時，其所屬專任人員具有律師資格並經法
院認適當者，亦得為第三審訴訟代理人。
第1 項但書及第2 項情形，應於提起上訴或委任時釋明之。